ACORDAO-COMPLETO-2528165

ACÓRDÃO 2287/2022 ATA 12/2022 - PRIMEIRA CÂMARA

VISTOS, relatados e discutidos estes autos de tomada de contas especial instaurada pelo Fundo Nacional de Saúde em desfavor do Fundo Municipal de Saúde de Sooretama/ES, em razão da não comprovação da regular aplicação dos recursos repassados àquela municipalidade, 
ACORDAM os Ministros do Tribunal de Contas da União, reunidos em sessão da Primeira Câmara, diante das razões expostas pelo Relator, em:
9.1. acatar as razões de justificativas apresentadas pela Sra. Gina Guimaraes de Oliveira e, consequentemente, julgar regulares suas contas, com fundamento nos arts. 1º, inciso I; 16, inciso I; 17 e 23, inciso I, da Lei 8.443/1992;
9.2. julgar irregulares as contas dos Srs. Altair José Borges e Alexandre Marim Vieira, e das Sras. Mara Broedel Paquele e Marinalva Broedel Machado de Almeida, com fundamento nos arts. 1º, inciso I, 16, inciso III, alínea "b", e 19, parágrafo único, da Lei 8.443/1992;
9.3. aplicar aos responsáveis abaixo indicados a multa prevista no art.  58, incisos I e II, da Lei 8.443/1992, c/c o art. 268, incisos I e II, do Regimento Interno, com a fixação do prazo de 15 (quinze) dias, a contar da notificação, para comprovarem, perante o Tribunal (art. 214, inciso III, alínea "a", do Regimento Interno) , o recolhimento da dívida aos cofres do Tesouro Nacional, atualizada monetariamente desde a data deste Acórdão até a dos efetivos recolhimentos, se forem pagas após o vencimento, na forma da legislação em vigor:
	Responsável
	Valor

	Altair José Borges
	R$ 20.000,00

	Alexandre Marim Vieira
	R$ 10.000,00

	Mara Broedel Paquele
	R$ 10.000,00

	Marinalva Broedel Machado de Almeida
	R$ 4.000,00

9.4. autorizar, desde logo, nos termos do art. 28, inciso II, da Lei 8.443/1992, a cobrança judicial das dívidas, caso não atendidas as notificações;
9.5. autorizar, desde logo e caso solicitado, o pagamento da dívida dos responsáveis em até 36 parcelas mensais e consecutivas, nos termos do art. 26 da Lei 8.443/1992, c/c o art. 217 do RI/TCU, fixando-lhes o prazo de quinze dias, a contar do recebimento das notificações, para comprovarem, perante o Tribunal, o recolhimento da primeira parcela, e de trinta dias, a contar da parcela anterior, para comprovarem o recolhimento das demais parcelas, atualizadas monetariamente, na forma prevista na legislação em vigor; e
9.6. dar ciência desta deliberação aos responsáveis e ao Fundo Nacional de Saúde.

Tomada de contas especial instaurada pelo Fundo Nacional de Saúde em desfavor do Fundo Municipal de Saúde de Sooretama/ES, em razão danão comprovação da regular aplicação dos recursos repassados pelo Fundo Nacional de Saúde.

Primeira Câmara

Fundo Nacional de Saúde - MS.

3. Responsáveis: Altair José Borges (CPF XXX.639.547-XX), Alexandre Marim Vieira (CPF XXX.933.797-XX), Gina Guimarães de Oliveira (CPF XXX.475.867-XX), Mara Broedel Paquele (CPF XXX.317.807-XX) e Marinalva Broedel Machado de Almeida (CPF XXX.316.597-XX).

13.1. Ministros presentes: Walton Alencar Rodrigues (Presidente), Benjamin Zymler (Relator) e Vital do Rêgo.
13.2. Ministro-Substituto convocado: Augusto Sherman Cavalcanti.
13.3. Ministro-Substituto presente: Weder de Oliveira.

BENJAMIN ZYMLER

Adoto como relatório a instrução elaborada por auditor da Secex/TCE (peça 80) , que contou com a anuência dos dirigentes da mencionada unidade técnica (peças 81 e 82) :
"Cuidam os autos de tomada de contas especial instaurada pelo Fundo Nacional de Saúde  MS, em desfavor do Fundo Municipal de Saúde de Sooretama/ES (CNPJ: 11.400.251/0001-80) e de Michele Barros Gusmao (CPF: XXX.231.077-XX) , em razão da não comprovação da regular aplicação dos recursos repassados pelo Fundo Nacional de Saúde - MS.
HISTÓRICO
Em 12/2/2019, com fundamento na IN/TCU 71/2012, alterada pela IN/TCU 76/2016 e DN/TCU 155/2016, o dirigente do Fundo Nacional de Saúde - MS autorizou a instauração da tomada de contas especial (peça 1) . O processo foi registrado no sistema e-TCE com o número 498/2019.
	Os recursos repassados pelo Fundo Nacional de Saúde - MS ao Fundo Municipal de Saúde de Sooretama/ES, no período de 1º/1/2014 a 31/12/2014, na modalidade fundo a fundo, foram auditados pelo Departamento Nacional de Auditoria do SUS (Denasus) , conforme consignado nos relatórios (peças 2, 3, 4, 5, 6, 7, 8, 9, 10, 11, 12, 13, 14, 15, 16 e 17) . 
	O fundamento para a instauração da Tomada de Contas Especial, conforme consignado na matriz de responsabilização elaborada pelo tomador de contas, foi a constatação da seguinte irregularidade:
Falta de Comprovação do cumprimento das ações acordadas no Termo de Ajuste Sanitário nº 343, firmado entre o Ministério da Saúde e a Secretaria Municipal de Saúde de Sooretama.
Os responsáveis arrolados na fase interna foram devidamente comunicados e, diante da ausência de justificativas suficientes para elidir a irregularidade e da não devolução dos recursos, instaurou-se a tomada de contas especial.
	No relatório (peça 37) , o tomador de contas concluiu que o prejuízo importaria no valor original de R$ 321.136,57, imputando-se a responsabilidade ao Fundo Municipal de Saúde de Sooretama/ES, na condição de contratado, e a Michele Barros Gusmao, Secretária Municipal de Saúde, no período de 16/5/2018 até o momento, na condição de ordenadora de despesas.
		Em 29/4/2020, a Controladoria-Geral da União emitiu o relatório de auditoria (peça 39) , em concordância com o relatório do tomador de contas. O certificado de auditoria e o parecer do dirigente do órgão de controle interno concluíram pela irregularidade das presentes contas (peças 40 e 41) .
	Em 18/5/2020, o ministro responsável pela área atestou haver tomado conhecimento das conclusões contidas no relatório e certificado de auditoria, bem como do parecer conclusivo do dirigente do órgão de controle interno, manifestando-se pela irregularidade das contas, e determinou o encaminhamento do processo ao Tribunal de Contas da União (peça 42) .
À peça 45 dos autos, foram efetuadas as análises relativas aos fatos e documentos constantes do processo, tendo sido proposta a realização de audiência dos seguintes responsáveis:
Altair José Borges, cargo: Secretário Municipal de Saúde de Sooretama/ES, exercício: de 2/1/2013 a 24/11/2015;
Alexandre Marim Vieira, cargo: Secretário Municipal de Saúde de Sooretama/ES, exercício: de 25/11/2015 a 3/10/2016;
Gina Guimarães de Oliveira, cargo: Secretária Municipal de Saúde de Sooretama/ES, exercício: de 12/1/2015 a 24/7/2015;
Mara Broedel Paquele, cargo: Secretária Municipal de Saúde de Sooretama/ES, exercício: de 2/1/2017 a 16/5/2018; e
Marinalva Broedel Machado de Almeida, cargo: Secretária Municipal de Saúde de Sooretama/ES, exercício: de 3/10/2016 a 31/12/2016.
A proposta foi corroborada pelo então Diretor e Secretário da Unidade Técnica, conforme se verifica nas peças 46 e 47. 
Destarte, por meio dos elementos assentados às peças 51 a 61, com os avisos de recebimento contidos nas peças 62 a 70, 74 e 78, foram efetuadas as audiências deferidas, tendo os responsáveis anexados os elementos de defesa, que compõem as peças 75 a 77.
ANÁLISE DOS PRESSUPOSTOS DE PROCEDIBILIDADE DA IN/TCU 71/2012
Avaliação de Viabilidade do Exercício do Contraditório e Ampla Defesa
	Verifica-se que não houve o transcurso de mais de dez anos desde o fato gerador sem que tenha havido a notificação dos responsáveis pela autoridade administrativa federal competente (art. 6º, inciso II, c/c art. 19, da IN/TCU 71/2012, modificada pela IN/TCU 76/2016) , uma vez que o fato gerador da irregularidade sancionada ocorreu em 13/11/2017, e os responsáveis foram notificados sobre a irregularidade, pela autoridade administrativa competente, conforme abaixo:
Fundo Municipal de Saúde de Sooretama/ES, por meio do ofício acostado à peça 19, recebido em 9/10/2018, conforme AR (peça 20) ; e
Michele Barros Gusmao, por meio do ofício acostado à peça 21, recebido em 27/7/2018, conforme AR (peça 22) .
Valor de Constituição da TCE
	Verifica-se, ainda, que o valor original do débito, cujo fato gerador ocorreu após 1º/1/2017, é de R$ 321.136,57, portanto, superior ao limite mínimo de R$ 100.000,00, na forma estabelecida conforme os arts. 6º, inciso I, e 19, da IN/TCU 71/2012, modificada pela IN/TCU 76/2016.
OUTROS PROCESSOS/DÉBITOS NOS SISTEMAS DO TCU COM OS MESMOS RESPONSÁVEIS
	Informa-se que não foi encontrado processo no Tribunal com os mesmos responsáveis.
	A tomada de contas especial está, assim, devidamente constituída e em condição de ser instruída.
EXAME TÉCNICO			  
Audiência dos Responsáveis:
Ofícios de audiência (Ofício 29715, 29716 e 29709/2021, recebidos em 23/6/2021, 3/7/2021 e 22/6/2021, respectivamente - peças 67, 74 e 64) .
Razões de justificativa apresentadas pelos Srs. Alexandre Marim Vieira (CPF XXX.933.797-XX) , Mara Broedel Paquele (CPF XXX.317.807-XX) ; e Marinalva Broedel Machado de Almeida (CPF XXX.316.597-XX) - peça 75:
	Irregularidade: Não cumprimento do Termo de Ajuste Sanitário nº 343, de 7/4/2015 (peça 5) , evidenciado pela constatação nº 531562, do Relatório de Verificação do TAS nº  459/2017 (peça 5) .
Normas Infringidas: §2º do art. 5º da Portaria GM/MS nº 2.046, de 3/9/2009; cláusulas 3.3 e 3.4, do Termo de Ajuste Sanitário nº 459/2017 (peça 5, p. 2) ; e artigo 5º e 6º, da Portaria GM/MS nº 204, de 29/1/2007.
Conduta: não cumprir o Plano de Trabalho relativo ao Termo de Ajuste Sanitário nº  343/2015, firmado entre o Ministério da Saúde e a Secretaria Municipal de Saúde de Sooretama/ES;
Nexo de Causalidade: O descumprimento do termo de ajuste sanitário (e de seu plano de trabalho) , firmado com o Ministério da Saúde, visando a correção de impropriedades detectadas pelo Denasus, inclusive devolução de recursos ao FMS, consoante o Relatório de Auditoria do Denasus nº 14.709 (peças 2-3) , acarretou  prejuízo ao  regular exercício da atividade de controle externo, e ensejou a prescrição da pretensão punitiva dos agentes públicos que praticaram as irregularidades na gestão dos recursos do SUS, nos exercícios de 2015 a 2016.
Culpabilidade: É razoável afirmar que era possível aos gestores municipais terem consciência da ilicitude e das consequências da conduta omissiva que adotaram.
Evidências:
- Constatação nº 531562, do Relatório de Verificação do TAS nº 459/2017, emitido pelo Denasus (peça 5, p. 5-7) ;
- Termo de Ajuste Sanitário nº 343, de 23/4/2015 (peça 6, p. 3-7) ; e
- Relatório de Verificação do TAS nº 459/2017 (peça 5) .
Os responsáveis acima identificados apresentaram as mesmas razões de justificativa acerca do descumprimento do Termo de Ajuste Sanitário, consoante se observa na peça 75, razão pela qual serão analisadas em conjunto.
Os defendentes iniciaram as justificativas mencionando que o então gestor, Sr. Altair José Borges, havia cometido uma impropriedade, ao utilizar recursos de uma conta bancária para outra finalidade, sendo-lhe determinado que realizasse um TAS (Termo de Ajuste Sanitário) , com a finalidade precípua de estabelecer a responsabilidade do Município de Sooretama em destinar verba de recurso próprio, para a conta bancária que foi utilizada de maneira equivocada, utilizando o recurso em benefício da própria municipalidade de forma correta.
Após uma reunião com o Prefeito Esmael Nunes Loureiro, o Secretário de Administração e Finanças Romero Cordeiro e o Secretário de Saúde Altair José Borges efetivaram o parcelamento determinado dos valores utilizados indevidamente, tendo assinado o TAS, a Secretária Municipal de Saúde à época, Gina Guimarães de Oliveira, no dia 2/3/2015.
Justificaram que, nos respectivos períodos de gestão dos defendentes, o Município de Sooretama vivenciou uma grande perda de arrecadação, que sobrevive do agronegócio, devido a uma enorme seca, levando a população, de maneira geral, a uma escassez de água potável, iniciando um rodízio no abastecimento de água e a proibição dos agricultores a irrigarem as suas lavouras.
Afirma que todos os esforços físicos e financeiros foram direcionados no abastecimento de água, nas casas da população, com carros pipas, perfurações de poços artesianos e construção de uma nova maneira de captação de água, na Lagoa Juparanã, que dista 25 Km da sede do município, tornando praticamente impossível em cumprir com as obrigações assumidas no TAS, face a escassez de recursos financeiros e dotação orçamentária ínfima.
Mencionaram que a gestora Marinalva Broedel Machado de Almeida assumiu a gestão do referido período elencado com a finalidade precípua de diminuir os gastos no encerramento do mencionado exercício, em face da crise hídrica, econômica, financeira e orçamentária, gerando assim, o desequilíbrio na arrecadação municipal, e que, mesmo sendo um Fundo Municipal de Saúde, a estrutura administrativa e contábil do fundo não existia, assim como ainda não existe, até a presente data, o que dificulta sobremaneira a efetiva execução das tomadas de decisão do gestor da pasta, uma vez que, tantos os recursos financeiros do Fundo Municipal de Saúde, quanto do Tesouro Municipal, para serem disponibilizados, dependiam integralmente da autorização formal e assinatura do Secretário Municipal de Administração e Finanças, assim como a execução orçamentária, financeira e licitação, dependendo exclusivamente da estrutura única existente, que atende a todos os órgãos na sede da Prefeitura Municipal.
Foi justificado que as gestoras Mara Broedel Paquele e Marinalva Broedel Machado de Almeida sequer foram notificadas da existência do Termo de Ajuste Sanitário nº 343, firmado em 23/4/2015. Não lhes foi entregue nenhum relatório de gestão ou transição, sendo o TAS firmado entre o Ministério da Saúde e a Secretaria Municipal de Saúde de Sooretama, que havia estabelecido, como meta, a aquisição de Equipamentos, Materiais Permanentes e Veículos, a fim de equipar as unidades de saúde do município.
Posteriormente, a defesa fez remissão a um relatório produzido pela Sra. Mara Broedel Paquele, em que foram descritas a organização e o funcionamento da Secretaria Municipal de Saúde, incluindo as ações relacionadas à Atenção Básica, Estratégia de Saúde da Família de algumas microrregiões do município (Alegre, Dalvo Loureiro, Centro, Moura, Juncado e Chumbado) , menção às ações de Atenção à Vigilância em Saúde, e os equipamentos/mobiliários de saúde existentes no município, visando atender as respectivas demandas dos munícipes.
A defesa mencionou que a doutrina administrativista e a jurisprudência predominante do Supremo Tribunal Federal e das Cortes de Contas convergem para o entendimento de que a responsabilidade do gestor público é de natureza subjetiva, e que os processos submetidos ao Tribunal de Contas da União, quando apreciam os atos deste gestor, tratam de direitos indisponíveis. Assim sendo, esses tipos de processos, além de deverem obediência aos princípios constitucionais e processuais, devem se balizar também pelos princípios basilares do direito administrativo: o princípio da supremacia do interesse público sobre o interesse privado e o princípio da indisponibilidade do interesse público.
Justificaram ainda que, desses dois princípios, derivam o princípio da oficialidade, o princípio da verdade material e o princípio do formalismo moderado, que regem e norteiam os atos processuais praticados pela Corte de Contas.
Por tratar de direitos indisponíveis e, em decorrência do princípio da oficialidade, cabe, ao Tribunal de Contas da União, por meio de seus ministros ou do colegiado, agir de ofício, não permitindo a paralisação do processo pela inércia das partes, promovendo todos os atos necessários ao seu prosseguimento. Já o princípio da verdade material delega, ao tribunal administrativo, a capacidade de produzir provas a seu critério, independentemente da vontade ou de pedido das partes, porém, sempre aceitando a intervenção dos interessados, com vista à contestação dos novos elementos obtidos.
Considerando que a busca da verdade material coloca em plano secundário os aspectos formais vinculados à produção dos atos processuais, destacando o seu caráter material, impõe-se a submissão ao princípio do formalismo moderado, onde toda informação relevante que conduza à verdade material, e que possa atenuar ou agravar a responsabilidade da parte, mesmo que trazida intempestivamente, pode ser juntada, aos autos, para ser apreciada, tendo em vista o correto encaminhamento do processo, e que, diferentemente das relações processuais no âmbito do direito civil e do direito penal, acolhidas pelo Poder Judiciário, constituídas por três pilares, quais sejam: autor, réu e juiz, os processos de contas e de fiscalização submetidos ao Tribunal de Contas da União constituem-se de apenas duas partes:
 o (s) responsável (is) e o juiz. Esta composição processual deriva-se das competências atribuídas ao TCU, discriminadas nos artigos 70 e 71 da Constituição Federal. Reza o Parágrafo único do art. 70 da Carta Magna que "Prestará contas qualquer pessoa física ou jurídica, pública ou privada, que utilize, arrecade, guarde, gerencie ou administre dinheiros, bens e valores públicos ou pelos quais a União responda, ou que, em nome desta, assuma obrigações de natureza pecuniária".
Posteriormente, a defesa discorreu sobre as atribuições constitucionais do TCU, mencionando a sua Lei Orgânica, bem como outros Princípios Constitucionais, justificando que, não caberia, ao acusador (TCU) , provar a existência da irregularidade, mas sim ao responsável comprovar a sua não existência, trazendo, aos autos, elementos que demonstrem a correta aplicação dos valores sob sua responsabilidade, fato em que se verificaria a situação inusitada em que o investigador e acusador também agiriam como o juiz da causa, que, se por um lado, pode resultar em julgamento ilegítimo e tendencioso, por outro lado, traz, ao TCU, a autonomia de levantar informações que mostrem a verdade material que, em muitos casos, prevalece sobre a verdade formal, fazendo com que seus julgados resultem em decisões justas, mesmo que a situação apreciada não esteja estritamente dentro da legalidade, ou, em estando na legalidade, resulte em prejuízos para a sociedade.
A defesa discorreu acerca de recursos utilizados indevidamente em sede de transferências por meio de convênios, em hospital de Minas Gerais, ocorrido em 1994, em determinado caso concreto, matéria completamente fora do que se questiona na presente audiência, mas finaliza que, naquela situação, que não havia indícios de locupletamento da gestora, entendeu a Secex/MG que o responsável pelo pagamento do débito deveria ser o Hospital Imaculada Conceição, e não a pessoa física da gestora, tendo o TCU decidido não condenar o responsável.
Destarte, tendo mencionado o caso concreto, a defesa entendeu que o Tribunal de Contas abre a oportunidade para que o responsável possa contestar as novas provas levantadas, à sua revelia, com vistas a oferecer-lhe o direito de apresentar suas alegações de defesa ou razões de justificativa, pelas irregularidades constatadas nos autos e, finalmente, passadas todas as etapas processuais previstas na Lei Orgânica do TCU e no seu Regimento Interno, o responsável, não logrando afastar as novas provas nem justificar a irregularidade e ilegalidade de seus atos, defronta com julgamento que resulta em sua condenação a restituir os valores desviados e ao pagamento de multa a ele imposta pela Corte de Contas.
Depois, discorreu mais uma vez acerca das atribuições constitucionais do TCU, tendo mencionado acerca do Princípio da razoabilidade e sua divisão em três elementos ou subprincípios, pedindo, ao final, que fossem julgadas procedentes as justificativas elencadas dos três responsáveis.
Análise:
Como observado nos elementos de defesa apresentados, as justificativas acerca do não cumprimento do Termo de Ajuste Sanitário, pelos ex-secretários de saúde do município, trataram quase que integralmente em delinear as atribuições legais e constitucionais do TCU, do que propriamente demonstrar as razões pelas quais não foram cumpridos os exatos termos do ajuste firmado, relativos à utilização indevida dos recursos em objetos/finalidades diferentes daquelas para as quais os recursos foram destinados:
Constatação 347493: Utilização indevida de recursos do Bloco da Atenção Básica para pagamento de despesas com aquisição de combustíveis para veículos que não atuam nas unidades de saúde da atenção básica.
Constatação 347497: Utilização indevida de recursos do Bloco da Atenção Básica para pagamento de despesas relacionadas ao Bloco da Média e Alta Complexidade Ambulatorial e Hospitalar. 
	Constatação 347495: Utilização indevida de recursos do Bloco da Atenção Básica para pagamento de despesas para pagamento de despesas com aquisição de medicamentos para atender demanda judicial e assistência farmacêutica do município. 
Cabe não deixar olvidar os motivos ensejadores da aplicação da medida relacionada à assinatura do TAS, consoante acima demonstrado, por meio das constatações trazidas à baila, e em virtude da aludida situação, foi firmado, com o município, o Termo de Ajuste Sanitário nº 343, entre o Ministério da Saúde e a Secretaria Municipal de Saúde de Sooretama, que havia estabelecido, como meta, a aquisição de Equipamentos, Materiais Permanentes e Veículos, a fim de equipar as unidades de saúde do município. 
Destaca-se não ter sido informada nenhuma irregularidade concernente ao desvio de recursos, sendo os valores aplicados no interesse do próprio município, tratando-se, de desvio de objeto e/ou finalidade. A despeito de tal situação, é pertinente mencionar que, por meio do Acórdão 1072/2017-TCU-Plenário, que tratou dos débitos relativos a recursos federais do Sistema Único de Saúde, transferidos "fundo a fundo", foi fixado entendimento de que, independentemente da origem do débito e do fundo que deve ser ressarcido, os valores transferidos, do Fundo Nacional de Saúde aos demais entes federativos, constituem recursos federais, competindo, ao Ministério da Saúde (mais especificamente, à Diretoria-Executiva do FNS, por força do art. 7º, inciso VII, do Decreto 8.901/2016) , a instauração de processos de Tomada de Contas Especial quanto a eles e, ao TCU, o julgamento desses processos (Decisão 506/1997 - TCU - Plenário e Acórdão 1426/2015-TCU-Plenário) .
 Demais disso, o disposto no art. 23, § 1º, do Decreto 7.827/2012, que regulamenta a Lei Complementar 141/2012, apresenta a seguinte redação:
Art. 23. Verificado o descumprimento das disposições da Lei Complementar nº 141, de 2012, ou deste Decreto, ou detectada a aplicação de recursos federais em objeto diverso do originalmente pactuado, o Ministério da Saúde comunicará a irregularidade:
I - ao órgão de auditoria do SUS;
II - à direção local do SUS;
III - ao responsável pela administração orçamentária e financeira do ente federativo;
IV - aos órgãos de controle interno e externo do ente federativo;
V - ao Conselho de Saúde; e
VI - ao Ministério Público.
§ 1º A comunicação a que se refere o caput somente será encaminhada ao Tribunal de Contas competente e ao Ministério Público com atribuição para o caso após o esgotamento da via administrativa de controle interno do Ministério da Saúde, sem prejuízo do exercício autônomo das competências e atribuições previstas na legislação.
Desse modo, o esgotamento dessa via administrativa, no âmbito do controle interno do SUS, nos casos de desvio de objeto ou finalidade, poderia, à época, ser feito por meio do Termo de Ajuste Sanitário (TAS) , instituído pela Portaria GM/MS 204/2007, e regulamentado mediante a Portaria GM/MS 2.046/2009, da qual destacam-se os seguintes dispositivos:
Art. 1º. O Termo de Ajuste Sanitário - TAS tem por finalidade a correção de impropriedades decorrentes do descumprimento de obrigações previstas em normativas do Ministério da Saúde relativas à gestão do SUS, por meio de compromisso firmado pelos gestores do SUS.
Parágrafo único. O TAS poderá ser celebrado entre os gestores das três instâncias do SUS.
Art. 2º O TAS será celebrado com base nas ações de auditoria ou fiscalização realizadas nas instâncias do Sistema Único de Saúde (SUS) , pelos diversos órgãos de controle, quando constatadas impropriedades na gestão do sistema, desde que o relatório final destas ações ofereça os pressupostos necessários à instrução do processo.
§ 1º O auditado tem o prazo de até 15 (quinze) dias, a contar do recebimento do relatório final de auditoria ou fiscalização, para propor a celebração do TAS junto ao órgão competente do Sistema Nacional de Auditoria do SUS (SNA) .
 (...) 
§ 4º Caso o gestor do SUS, responsável pela correção da impropriedade, não apresente expresso interesse em celebrar o TAS ou não se manifeste no prazo estabelecido no § 1º deste artigo, deve o órgão competente do SNA registrar essa informação.
Art. 3º Não cabe celebração do TAS:
I - no caso de convênio, acordo, ajuste ou outros instrumentos congêneres;
II - quando houver infração à norma legal; e
III - quando a impropriedade resultar em ocorrência de desfalque ou desvio de dinheiro, bens ou valores públicos.
Art. 4º Para os fins desta Portaria são consideradas impropriedades na gestão do SUS:
I - o descumprimento de normativas do Ministério da Saúde relativas à gestão do SUS, identificado e comprovado pelo órgão que realizou a auditoria ou fiscalização; e (Redação dada pela PRT GM/MS nº . 768 de 13.04.2011) 
II - falhas de natureza formal de que não resulte dano ao erário.
Art. 5º O gestor compromitente, ao celebrar o TAS, obriga-se a:
I - cessar a prática do ato causador da impropriedade;
II - elaborar plano de trabalho conforme o previsto no inciso I do art. 7º desta Portaria;
III - corrigir a impropriedade por meio das ações detalhadas no plano de trabalho; e
IV - depositar o valor apurado, com recurso próprio ou do tesouro, no respectivo Fundo de Saúde, no decorrer da execução do Plano de Trabalho.'
	Desse modo, conforme entendimento jurisprudencial do TCU, bem como considerando o fato de que os responsáveis não apresentaram elementos de defesa que pudessem afastar a inocorrência de irregularidades relacionadas à presente demanda, entende-se propor o não acolhimento das justificativas apresentadas, bem como o julgamento pela irregularidade das contas dos responsáveis, com fundamento nos arts. 1º, inciso I, 16, inciso III, alínea "b", e 19, parágrafo único, da Lei 8.443/1992, além de propor a aplicação da multa, com base no art. 58, incisos I e II, da Lei 8.443/1992.
Ofício de audiência (Ofício 29713/2021, recebido em 23/6/2021 - peça 66) .
Razões de justificativa apresentadas pela Sra. Gina Guimaraes de Oliveira (CPF 098.475.86748) - peça 76:
	Irregularidade: Não cumprimento do Termo de Ajuste Sanitário nº 343, de 7/4/2015 (peça 5) , evidenciado pela constatação nº 531562, do Relatório de Verificação do TAS nº  459/2017 (peça 5) .
Normas Infringidas: §2º do art. 5º da Portaria GM/MS nº 2.046, de 3/9/2009; cláusulas 3.3 e 3.4, do Termo de Ajuste Sanitário nº 459/2017 (peça 5, p. 2) ; e artigo 5º e 6º, da Portaria GM/MS nº 204, de 29/1/2007.
Conduta: não cumprir o Plano de Trabalho relativo ao Termo de Ajuste Sanitário nº  343/2015, firmado entre o Ministério da Saúde e a Secretaria Municipal de Saúde de Sooretama/ES;
Nexo de Causalidade: O descumprimento do termo de ajuste sanitário (e de seu plano de trabalho) , firmado com o Ministério da Saúde, visando a correção de impropriedades detectadas pelo Denasus, inclusive devolução de recursos ao FMS, consoante o Relatório de Auditoria do Denasus nº 14.709 (peças 2-3) , acarretou  prejuízo ao  regular exercício da atividade de controle externo, e ensejou a prescrição da pretensão punitiva dos agentes públicos que praticaram as irregularidades na gestão dos recursos do SUS, nos exercícios de 2015 a 2016.
Culpabilidade: É razoável afirmar que era possível aos gestores municipais terem consciência da ilicitude e das consequências da conduta omissiva que adotaram.
Evidências:
- Constatação nº 531562, do Relatório de Verificação do TAS nº 459/2017, emitido pelo Denasus (peça 5, p. 5-7) ;
- Termo de Ajuste Sanitário nº 343, de 23/4/2015 (peça 6, p. 3-7) ; e
- Relatório de Verificação do TAS nº 459/2017 (peça 5) .
	A defendente iniciou as justificativas mencionando que a Sra. Gina foi nomeada ao cargo de Secretária Municipal de Saúde, no dia 12 de janeiro de 2015, e protocolou seu pedido de exoneração no dia 24 de julho de 2015, e que, no início de sua gestão, tomou conhecimento que a área da saúde possuía várias contas bancárias, sendo cada uma com uma finalidade, e mesmo que houvesse saldo disponível em determinada conta, não poderiam ser utilizadas para outra destinação, e tendo se deparado com inúmeros problemas, os quais era questionada, sempre buscou orientações para verificar a possibilidade de resolvê-los, buscando o apoio na procuradoria e demais técnicos habilitados, inclusive se socorrendo ao chefe do executivo.
	Mencionou a responsável que, em dado momento, recebeu a informação de que o município seria auditado, sendo que a secretaria de saúde também iria fazer parte de tal auditoria. Em reunião com o Senhor Paulo Renato Vieira Pacova - Auditor Fiscal do Ministério da Saúde, foi esclarecida e orientada sobre como e onde utilizar os recursos de cada conta bancária e, uma semana após iniciados os trabalhos, a auditoria foi concluída. Após receber o relatório, restou demonstrado que o gestor da saúde anterior havia cometido uma impropriedade, qual seja, utilizar recursos de uma conta para outra finalidade não especificada.
	Assim, esclareceu que, diante do ocorrido, foi necessária a elaboração de um plano de trabalho, para que fosse firmado o Termo de Ajuste Sanitário - TAS, entre o Ministério da Saúde e a Secretaria Municipal de Saúde de Sooretama, o qual objetivava a correção de impropriedades registradas no Relatório da Auditoria n. 14.709, decorrentes do descumprimento de obrigações previstas em normativos do Ministério da Saúde, relativas à gestão do Sistema Único de Saúde  SUS, observando o disposto no Plano de Trabalho. Para tanto, foi firmado um parcelamento dos valores utilizados, os quais totalizavam o montante de R$ 321.136,57, pelo prazo de trinta meses, a contar da data de publicação no Diário Oficial da União, qual seja, 13 de maio de 2015, valendo ressaltar que o mencionado termo foi assinado na data de 23 de abril de 2015, pela então secretária municipal, Sra. Gina, pois precisava organizar o que havia sido feito de forma errônea.
	Declarou que a Cláusula 3ª do Termo dispunha sobre as obrigações do gestor, in verbis:
	3.1. Cessar a prática do ato causador da impropriedade;
	3.2 Corrigir a impropriedade por meio das ações detalhadas no Plano de Trabalho anexo;
3.3 Depositar o valor de R$ 321.136,57 (trezentos e vinte e um mil, cento e trinta e seis reais e cinquenta e sete centavos) , com recurso do tesouro municipal, no respectivo Fundo de Saúde, no decorrer da execução do Plano de Trabalho, nos casos de impropriedades no remanejamento de recursos entre os blocos de financiamentos; e
3.4 Executar o Plano de Trabalho, anexo
	Enquanto secretária da pasta de saúde municipal e signatária do Termo de Ajuste Sanitário, a Sra. Gina almejou praticar o ato com perfeição, de modo que o termo de ajuste sanitário atendesse perfeitamente o interesse público, com observância aos princípios da Administração Pública, previstos no artigo 37, da Constituição Federal. Declarou ser mister pontuar o ínfimo período que a Sra. Gina ocupou o cargo de Secretária de Saúde, quando, sem conhecer os erros de seu antecessor, acabou por assumir tais responsabilidades, as quais são inerentes ao cargo ocupado, e que os corrigiu após auditoria, devidamente orientada. Insta salientar que a solução foi a confecção do Termo de Ajuste Sanitário, publicado no D.O.U., no dia 13/5/2015, com critérios e responsabilidades para frear erros que vinham acontecendo com a aplicação de recursos. 
	De posse de tais responsabilidades, a Sra. Gina começou a cumprir o Termo de Ajuste Sanitário que, quando de sua assinatura, teve a participação do Chefe do Executivo e do setor administrativo, pois eram os responsáveis por efetuar os pagamentos dos valores do fundo da Saúde, bem como do fundo do tesouro municipal e, cientes da responsabilidade assumida, começou a dar cumprimento ao TAS, mas quando foi tratar do depósito do valor a restituir ao Fundo, com recursos do tesouro municipal, houve barreira, por parte do chefe do executivo, que se mostrou a dificultar, o que acarretou o desentendimento entre eles, momento que levou a Sra. Gina a pedir sua exoneração, em 24/7/2015 (peça 76, p. 10) .
	Insta acrescentar que, mesmo durante esse curto espaço de tempo, entre a publicação do TAS e a exoneração, a defendente declarou cumprir parcialmente as obrigações previstas nele, sendo elas a cessação da prática do ato causador da impropriedade e a correção da impropriedade por meio das ações detalhadas no Plano de Trabalho, o que por si só evidencia que, enquanto permaneceu no cargo, deu pleno e total cumprimento ao TAS. Ademais, chegou a requerer verbalmente a devolução dos valores, apenas não documentando a solicitação, pois não teve tempo hábil, ante seu desentendimento com o chefe do executivo, o que a levou a protocolizar seu pedido de exoneração do cargo. Noutro giro, deve-se ressaltar que a devolução do valor, com recursos do Tesouro Municipal, ocorreria no decorrer da execução do Plano de Trabalho, e para cumprir a exigência, seria necessário iniciar processo licitatório.
	Neste contexto, justificou a defesa que todas as decisões licitatórias cabiam a uma secretaria individualizada, setor de licitação e contratos, precedida de pareceres jurídicos, bem como de técnicos coerentes e sérios, sendo eles que elegem as modalidades de licitações, e quem as vincula é o gestor governamental e, com essa afirmativa, não se quer esquivar de responsabilidades advindas da nomeação como secretária, mas demonstrar que as decisões de eleição de modalidade de licitação, adjudicação de bens, e recebimento da mercadoria eram de pessoas diversas, com superiores hierárquicos distintos. Sendo assim, a cotação de preços ocorreria em, no mínimo, noventa dias, o que desvela que não teve tempo hábil para cumprir todo o plano de trabalho, o qual perduraria pelo prazo de 30 meses.
	Posto isto, a defesa esclarece que caberia, a seus sucessores, dar continuidade ao plano de trabalho firmado, oriundo do TAS, vez que foi necessário firmá-lo para organizar o que vinha ocorrendo de errado. Desta feita, não pode ser responsável passiva da presente demanda, pois, durante o curto período de tempo que esteve como secretária de saúde, cumpriu com as exigências firmadas no TAS, dentro do período que foi possível, de modo que não seria capaz de fiscalizar o cumprimento de todo o termo, pois não estava mais na secretária municipal de saúde. Sendo assim, repita-se, não poderá ser responsabilizada, pois não adotou nenhuma conduta omissiva. Por fim, e por todo o arrazoado, inexiste nexo de ligação entre a conduta da Autora e o fato noticiado, e por mais que entenda ser um ato culposo, falta-lhe justificação para persistir ou penalizar a manifestante, pois seus atos administrativos se pautaram na boa-fé e no interesse público, acima de tudo.
Análise:
	Entendo que as justificativas apresentadas pela defendente merecem prosperar, maiormente considerando-se o limiar temporal entre a data da assinatura do termo de ajuste sanitário, o prazo para o cumprimento do mesmo, em trinta meses, bem como o desligamento do cargo da responsável, por mais de dois meses posteriores à assinatura do TAS, sendo tempo insuficiente inclusive para a realização de um processo licitatório, no sentido de adquirir os equipamentos, materiais permanentes e veículos, a fim de equipar as unidades de saúde do município.
	Destarte, nossa análise perfilha pelo entendimento de que a responsável não deu causa às ocorrências relacionadas à aplicação irregular dos recursos, estas ensejadoras da assinatura do TAS, bem como não teve tempo suficiente para executar os exatos termos previstos no ajuste, maiormente se considerando uma duração inicialmente prevista de trinta meses. Desse modo, entende-se propor o acolhimento das razões de justificativas apresentadas, bem como a proposição pela exclusão da presente relação processual da responsável.
Ofício de audiência (Ofício 29712/2021, recebido em 22/6/2021 - peça 63) .
Razões de justificativa apresentadas pelo Sr. Altair José Borges (CPF XXX.639.547-XX) - peça 77:
	Irregularidade: Desvios de objeto e/ou finalidade na utilização dos recursos públicos do Fundo Nacional de Saúde, repassados ao Fundo Municipal de Saúde de Sooretama-ES, conforme as constatações 347493, 347494 e 347495, constantes do relatório de auditoria do Denasus 14709.
Normas Infringidas:  artigo 6°, da Portaria GM/MS n° 204, de 29 de janeiro de 2007, e artigo 27, da Lei Complementar n° 141, de 13 de janeiro de 2012, regulamentado pelo artigo 23, do Decreto n° 7.827, de 16 de outubro de 2012.
Conduta: por ter deixado de comprovar a boa e regular aplicação dos valores recebidos, pelo município, junto ao Sistema Único de Saúde, em face de utilizar indevidamente os recursos do Bloco da Atenção Básica, para pagamento de despesas relacionadas fora dos objetos propostos;
Nexo de Causalidade: Os desvios de objeto/finalidade dos recursos destinados ao Fundo Municipal de Saúde acarretaram prejuízo ao regular exercício da atividade de saúde, no município, na gestão dos recursos do SUS.
Culpabilidade: É razoável afirmar que era possível, ao gestor municipal, ter consciência da ilicitude e das consequências da conduta omissiva que adotou.
Evidências:
- Constatação nº 531562, do Relatório de Verificação do TAS nº 459/2017, emitido pelo Denasus (peça 5, p. 5-7) ;
- Termo de Ajuste Sanitário nº 343, de 23/4/2015 (peça 6, p. 3-7) ; e
- Relatório de Verificação do TAS nº 459/2017 (peça 5) .
	O defendente iniciou as suas justificativas mencionando que foi nomeado, ao cargo de Secretário de Saúde, em janeiro de 2014, e quando assumiu suas atribuições, contava com déficit, no atendimento básico, e os programas governamentais estavam à beira de ser cancelados, por não estarem sendo cumpridos.
Acerca da Constatação 347495, logo em sua posse, deparou-se com inúmeras demandas judiciais, decisões ATIVISTAS, objetivando o atendimento primário, de cunho a garantir direitos fundamentais e resguardar a DIGNIDADE DE PESSOA HUMANA, e com desespero de ver resolvida a "vida" dos usuários da "Saúde", pois se deparou com um déficit enorme de mão de obra humana, pois carecia de colocar a "pasta para funcionar" e atender os munícipes.
	Assim, justificou que, ante a iminente urgência, como a falta de medicamentos básicos, solicitou ao município, em maio de 2014, a compra de medicamentos (OF/GAB/SMS/ Nº. 0245/2014) , o que fez com responsabilidade, descrevendo o fornecimento de medicamento de A a Z, contidos na TABELA CMED/ANVISA - ÉTICOS, GENÉRICOSE SIMILARES (Associação Brasileira do Comércio de Medicamentos - Edição 2013) . 
	Declarou que a justificativa para contratação da compra dos medicamentos se deu para cumprir mandados judiciais, cujos medicamentos estavam sedimentados na tabela CMED/ANVISA, e com o discernimento que lhe cabia, foi indicada a fonte para nortear os preços.
O responsável, a todo momento, faz relação com a contratação dos serviços (medicamentos) com observância legal, tudo dentro da legalidade, agindo dotado de boa-fé, com o mais zeloso cuidado às normas constitucionais da eficiência e publicidade. É mister pontuar que a secretaria de Saúde de Sooretama integra a Administração, sendo gerenciada pela municipalidade, não dotada de personalidade individualizada, ou seja, as ações são feitas e gerenciadas pelo conjunto governamental do município.
	Neste contexto, menciona a defesa que todas as decisões licitatórias cabem a uma secretaria individualizada, precedida de pareceres jurídicos, e técnicos coerentes e sérios, sendo eles que elegem as modalidades de licitações, e quem as vincula é o gestor governamental. Outrossim, fez diversas reuniões com o Ministério Público e com o Judiciário para controlar e evitar prejuízos à saúde municipal, e com trabalho árduo, colocou a saúde para caminhar, reestruturandoa com moderação. Conforme se observa, nos autos, o Sr. Altair deixou claro, em seu ofício, a necessidade da contratação ser de acordo com a Tabela Cmed/Anvisa - Éticos, Genéricos e Similares.
	Com essa afirmativa, não se quer esquivar de responsabilidades advindas da nomeação como secretário, mas demonstrar que as decisões de eleição de modalidade de licitação, adjudicação de bens, e recebimento da mercadoria eram de pessoas diversas, com superiores hierárquicos distintos, ou seja, sem subordinação direta, o que gerou seu pedido de exoneração em duas oportunidades, tendo, na segunda, ocorrido seu desligamento direto com o município, pois saltava aos olhos o controle de algumas demandas da saúde, por falta de Poder de mando.
	Sabe-se que ninguém pode alegar desconhecimento da lei, mas, no caso em específico, a legalidade e as modalidades de licitação, além da forma de contratação, foram eleitas por técnicos, com conhecimentos jurídicos incontestáveis, longe do conhecimento do peticionante estar errada a decisão tomada, que, por sua vez, acreditou que os valores orçados tinham sido feitos de acordo com seu requerimento, pois era claro de onde deveria ser retirada a média de preços.
	Esclarece que deixa claro ainda que, nunca lhe foi oferecido vantagem, tão pouco recebeu nada à mingua de contratações de empresas, jamais se locupletaria das vidas das pessoas, pois, se existiu um erro, foi no intuito de acertar, apesar de entender que teve uma ação legítima, sem qualquer mácula, dotada de boa-fé, com observância aos princípios da Administração Pública e normas norteadoras do direito.
	Acerca da Constatação 347494, destacou que, quando assumiu a Secretaria, em 2014, cogitava o Ministério Público informalmente solicitar uma intervenção estadual, no sentido de retomada das rédeas da Saúde, quando solicitou um tempo maior para diligenciar e pôr a saúde de Sooretama para "caminhar". Neste contexto, a emergente necessidade de atender a municipalidade, ante a precariedade da saúde do município a qual encontrou, quando assumiu a secretaria, fez com que toda decisão tomada fosse com olhar PRIMÁRIO AO INTERESSE PÚBLICO DA SAÚDE.
	Desse modo, enquanto secretário da pasta de saúde municipal, almejou praticar o ato com perfeição, de modo que a aquisição de materiais de consumo, veículos e prestações de serviço do bloco da vigilância em saúde, atendesse perfeitamente o interesse público, com observância aos princípios da Administração Pública, previstos no artigo 37, da Constituição Federal, destacandose que a atuação do ex-secretário se encerrou em período curto após a contratação dos medicamentos, pois a administração da Saúde saltava ao seu comando, o que o impossibilitava trabalhar, motivo determinante de seu pedido de exoneração. 
	Desta feita, justificou que não pode ser responsável passivo da presente demanda, pois sua ação se resumiu exclusivamente em supervisionar a saúde, fazer cumpri-la, problema que herdou uma problemática, pois, a rigor, saúde é entregar bons resultados a baixo custo, e a atividade de saúde vai além disso, procedimentos, emoções que impactam na vida do usuário, pois utilidade do serviço de saúde é fazer com que o usuário se sinta seguro, e assim que foi feito seu trabalho. 
	Quanto à Constatação 347493, menciona que não se pode olvidar que, das inúmeras atribuições e necessidades que uma pasta municipal de saúde possui, deve-se delegar algumas funções, dentre elas a autorização para abastecimento de veículo e, embora os veículos não pertencessem efetivamente às unidades de saúde da atenção básica, prestaram alguns serviços, de modo que possa justificar o abastecimento dos valores indicados.
	Ao final das justificativas apresentadas, asseverou que, se não fosse o bastante, devese ter em mente que as constatações 347493, 347494 e 347495 geraram apenas proposta de devolução de recursos ao Fundo Municipal de Saúde. Posto isto, caberia, aos seus sucessores, a devolução dos valores supramencionados no relatório, pois não estava mais na secretaria municipal de saúde, ante seu pedido de exoneração. Por fim, e por todo o arrazoado, inexiste nexo de ligação entre a conduta do Autor e o fato noticiado, e por mais que entenda ser um ato culposo, faltalhe justificação para persistir ou penalizar o manifestante, pois seus atos administrativos se pautaram na boa-fé e no interesse público, acima de tudo.
Análise:
	As razões de justificativa apresentadas mencionam a suposta ausência de responsabilidade do defendente pelas constatações que ensejaram a instauração da presente TCE, mas não justificaram as razões pelas quais houve o desvio de objeto/finalidade dos recursos geridos pelo município.
No que tange às justificativas relacionadas ao recebimento, da pasta da Saúde, da gestão anterior, com os problemas ensejadores da instauração da TCE, cabe também refutar, de imediato, uma vez que caberia, ao gestor, ao assumir as funções de novo secretário de saúde, e tendo sido verificadas as irregularidades que afirma ter recebido, buscar os meios legais de se resguardar, formalizando os instrumentos legais disponíveis ao seu alcance, a fim de normalização da regularidade em relação às faltas apontadas, bem como de se resguardar de eventuais problemas relacionados à situação.
Demais disso, cabe ressaltar que as justificativas do responsável não estão resguardadas por documentos que comprovem as afirmações efetuadas em sede de razões de justificativa, mas sendo meras declarações em que não se permite aferir a veracidade, maiormente se considerarmos o fato de que o próprio Denasus auditou os recursos in loco, na época da ocorrência dos fatos que ensejaram a instauração da presente TCE, conforme consignado nos relatórios (peças 2 a 17) . Assim, se o responsável afirma ter encontrado as irregularidades que tinham o condão de trazer uma eventual instauração de TCE, e tendo ficado inerte, tinha a obrigação de adotar as medidas legais para as correções, não sendo cabível fazê-lo na presente ocasião.
No que tange às alegações relativas à inexistência de conduta dolosa ou mesmo a ausência de análise quanto a esta, cabe referenciar que a responsabilidade dos jurisdicionados, perante o TCU, é de natureza subjetiva, caracterizada mediante a presença de simples culpa stricto sensu, sendo desnecessária a caracterização de conduta dolosa ou má-fé do gestor, para que este seja responsabilizado. Desse modo, é suficiente a quantificação do dano, a identificação da conduta do responsável que caracterize sua culpa, seja por imprudência, imperícia ou negligência, e a demonstração do nexo de causalidade entre a conduta culposa (stricto sensu) e a irregularidade que ocasionou o dano ao erário.
A partir do momento em que o gestor não apresenta os documentos necessários para comprovar a regular gestão dos recursos que lhe foram confiados, o mesmo incorre em irregularidade grave, já que é obrigação do mesmo fazer essa demonstração. Assim, não há necessidade da existência de conduta dolosa de agente, público ou privado, envolvido na malversação da aplicação de recursos públicos federais para emergir sua obrigação de reparar o dano causado, bastando a presença de nexo entre a conduta do agente e o dano causado, além da inexistência de eventual excludente de responsabilidade. A presença de dolo configura agravante da conduta, e deve ser sopesada na dosimetria de multa a ser aplicada, conforme entendimento da Jurisprudência reinante do TCU (Acórdão 1952/2011-TCU-Segunda Câmara, da relatoria do ministro André Luís de Carvalho) .
Desse modo, considerando o fato de que o responsável não conseguiu demonstrar a inexistência de irregularidades na gestão dos recursos, entende-se por propor a rejeição de suas razões de justificativa, propondo o julgamento pela irregularidade de suas contas, com fundamento nos arts. 1º, inciso I, 16, inciso III, alínea "b", e 19, parágrafo único, da Lei 8.443/1992, além da aplicação da multa contida no art. 58, incisos I e II, da Lei 8.443/1992.
Por fim, cabe transcrever trecho da instrução de peça 45, que entendeu pertinente o  não ressarcimento de valores, por parte do município de Sooretama/ES, pelas razões expostas:
16.	Como verificados nos elementos constantes dos autos, não foi informada nenhuma irregularidade concernente ao desvio de recursos, sendo os valores aplicados no interesse do próprio município, tratando-se, a princípio, de desvio de objeto e/ou finalidade. Em relação a irregularidades relativas a desvios de objeto/finalidade, esclarece-se que o TCU, por meio do Acórdão 1045/2020-TCU-Plenário - rel. min. Benjamin Zymler, em situação semelhante, dispensou um município recebedor da obrigação de recompor o seu próprio fundo de saúde. Segue excerto do voto (todos os grifos são do original) :
42. Os presentes autos, contudo, guardam a especificidade de que o desvio de objeto ocorreu há cerca de dez anos e, sob esse enfoque, desde já, agradeço as contribuições do Gabinete da Ministra Ana Arraes.
43. Ora, como antes exposto, o processo de planejamento e orçamento do Sistema Único de Saúde (SUS) deve compatibilizar as necessidades da política de saúde com a disponibilidade de recursos em planos de saúde dos municípios, dos estados, do Distrito Federal e da União (art. 36 da Lei 8.080/1990) .
44. Nesse sentido, o Decreto 7.508/2011 - que regulamenta a Lei 8.080/1990 e dispõe sobre a organização do Sistema Único de Saúde - estabelece que:
"Art. 16. No planejamento devem ser considerados os serviços e as ações prestados pela iniciativa privada, de forma complementar ou não ao SUS, os quais deverão compor os Mapas da Saúde regional, estadual e nacional.
Art. 17. O Mapa da Saúde será utilizado na identificação das necessidades de saúde e orientará o planejamento integrado dos entes federativos, contribuindo para o estabelecimento de metas de saúde.
Art. 18. O planejamento da saúde em âmbito estadual deve ser realizado de maneira regionalizada, a partir das necessidades dos Municípios, considerando o estabelecimento de metas de saúde. (grifou-se) .
52. Por outro lado, a Lei Complementar 141/2012, estabelece que:
"Art. 38. O Poder Legislativo, diretamente ou com o auxílio dos Tribunais de Contas, do sistema de auditoria do SUS, do órgão de controle interno e do Conselho de Saúde de cada ente da Federação, sem prejuízo do que dispõe esta Lei Complementar, fiscalizará o cumprimento das normas desta Lei Complementar, com ênfase no que diz respeito:
I - à elaboração e execução do Plano de Saúde Plurianual;
II - ao cumprimento das metas para a saúde estabelecidas na lei de diretrizes orçamentárias;" (grifou-se) .
45. Já a Portaria Consolidadora 1/2017 do Ministério da Saúde - que consolida as normas sobre os direitos e deveres dos usuários da saúde e a organização e o funcionamento do Sistema Único de Saúde - estabelece que:
"Art. 96. O Plano de Saúde, instrumento central de planejamento para definição e implementação de todas as iniciativas no âmbito da saúde de cada esfera da gestão do SUS para o período de 4 (quatro) anos, explicita os compromissos do governo para o setor saúde e reflete, a partir da análise situacional, as necessidades de saúde da população e as peculiaridades próprias de cada esfera." (grifou-se) .
46. Em suma, a cada período de quatro anos há a definição das necessidades de saúde da população e a previsão de recursos para supri-las.
47. Por certo, a ocorrência de desvio de objeto no exercício de 2010 provocou que as ações de saúde naquele exercício não tenham acontecido como o planejado. Ou seja, não ocorreram os procedimentos oftalmológicos então previstos (treino de orientação e mobilidade; atendimento/acompanhamento; e reabilitação visual) .
48. Entretanto, não há garantia de que, transcorridos dez anos, tais procedimentos ainda sejam necessários ou se encaixem como prioritários. É possível que essa demanda já tenha sido suprida nos exercícios seguintes e não se faça mais necessária. É igualmente possível que essa demanda ainda seja necessária e já estejam contemplados recursos no plano de saúde atual para supri-la. Ainda é possível que a demanda ainda exista, mas haja outras prioridades para a saúde mais relevantes e que se colocam como prioritárias na destinação dos recursos.
49. Em outras palavras, a transferência dos recursos federais ora questionados teve como fim a prestação de serviços definidos por condições particulares da realidade daquele período. Remanejar recursos do município agora representaria obrigação dissociada da análise das reais necessidades da população local, com impacto no planejamento das ações de saúde, que, por sua vez, também seguem ditames legais específicos.
50. Em suma, quanto o Tribunal determina que o município realoque recursos para um objeto atrelado a necessidades de dez anos atrás pode interferir de forma inadequada no uso efetivo dos recursos atualmente disponíveis para tão importante área e afetar o cumprimento das metas previstas no plano plurianual de saúde. Nesse sentido, menciono o decidido mediante o Acórdão 5313/2019-TCU-Segunda Câmara) .
51. Deve, dessa forma, ser considerado o disposto no art. 20 da Lei de Introdução às normas do Direito Brasileiro para que, neste caso concreto, não seja efetuada determinação ao município para que recomponha os próprios cofres municipais:
"Art. 20. Nas esferas administrativa, controladora e judicial, não se decidirá com base em valores jurídicos abstratos sem que sejam consideradas as consequências práticas da decisão." (grifou-se) .
52. Outro aspecto a ser considerado é que o gestor atual da municipalidade não deu causa ao desvio praticado por seu longínquo antecessor. Ou seja, esse primeiro que, presumivelmente, fez um adequado planejamento de saúde e buscou cumpri-lo, vai ter a realização de suas metas prejudicadas por um fato a que não deu causa. Ou seja, acabase, por via transversa, punindo o bom gestor, sem prejuízo, por certo, da população que não vai ter atendidas as suas necessidades mais prementes de saúde.
53. Creio não haver dúvidas de que a prática de desvio de objeto na área de saúde é fato grave e que deve estar sujeito a uma resposta pronta e rígida por parte desta Corte de Contas de forma a desencorajar tal procedimento. Nesse aspecto, creio que a aplicação de sanção pecuniária e o julgamento pela irregularidade das contas dos responsáveis por tal procedimento sirvam ao propósito de prevenir a ocorrência de outras infrações e de desestimular a prática da conduta.
54. Por outro lado, a determinação para que a municipalidade recomponha os próprios cofres municipais pode ter o efeito contrário, ou seja, servir de estímulo para que o gestor pratique o desvio de objeto. Isso porque, ciente de que a determinação, de acordo com os necessários trâmites processuais, não ocorrerá durante o seu mandato, o gestor pode se sentir estimulado a praticar o ilícito de forma a prejudicar o seu sucessor, eventual adversário político. Ou seja, o prefeito antecessor pratica o ato ilícito para atender interesses próprios de sua gestão e ainda prejudica o seu sucessor.
55. Em sendo assim, embora por motivos diversos, acolho a proposta do Ministério Público junto ao TCU no sentido de acatar as alegações de defesa apresentadas pela municipalidade.
17.	O caso aqui tratado, entretanto, traz uma diferença daquele tratado no Acórdão 1.045/2020, visto que os desvios aqui debatidos deram-se no ano de 2014, portanto, após a LC 141/2012. Porém, considerando que uma eventual obrigação de devolução de recursos, dos cofres municipais para o próprio fundo de saúde da municipalidade, pode afetar o cumprimento das metas do atual plano plurianual de saúde, o qual certamente já se encontra bastante prejudicado em função da situação causada pela pandemia do coronavírus. 
18.	Além disso, como bem destacado pelo Ministro Benjamin Zymler no voto condutor do Acórdão 1045/2020, deve "ser considerado o disposto no art. 20 da Lei de Introdução às normas do Direito Brasileiro para que, neste caso concreto, não seja efetuada determinação ao município para que recomponha os próprios cofres municipais".
Dessa forma, o mesmo encaminhamento adotado no Acórdão 10973/2021-TCU-Primeira Câmara será proposto em relação ao município de Sooretama/ES, no sentido de arquivar as suas contas, por ausência de pressupostos para desenvolvimento válido e regular do processo.
Prescrição da Pretensão Punitiva
	Vale ressaltar que a pretensão punitiva do TCU, conforme Acórdão 1441/2016-TCU-Plenário, Relator Min. Benjamin Zymler, que uniformizou a jurisprudência acerca dessa questão, subordina-se ao prazo geral de prescrição indicado no art. 205, do Código Civil, que é de dez anos, contado da data de ocorrência da irregularidade sancionada, nos termos do art. 189, do Código Civil, sendo este prazo interrompido pelo ato que ordenar a citação, a audiência ou a oitiva dos responsáveis.
No caso em exame, a perspectiva de aplicação de penalidade aos responsáveis não foi alcançada pela prescrição, uma vez que a irregularidade sancionada se deu no exercício de 2014, e o ato de ordenação das audiências propostas ocorreu em 24/3/2021.
CONCLUSÃO
Em relação aos responsáveis Alexandre Marim Vieira, Mara Broedel Paquele, Marinalva Broedel Machado de Almeida e Altair José Borges, a despeito das justificativas apresentadas, as mesmas não tiveram o condão de afastar as irregularidades ensejadoras do chamamento aos autos, propondo-se o não acatamento de suas razões de justificativas, além do julgamento pela irregularidade de suas contas, com fundamento nos arts. 1º, inciso I, 16, inciso III, alínea "b", e 19, parágrafo único, da Lei 8.443/1992, além da aplicação da multa do art. 58, incisos I e II, da Lei 8.443/1992.
Quanto à responsável Gina Guimaraes de Oliveira (CPF XXX.475.867-XX) , suas justificativas devem ser acolhidas, propondo-se a sua exclusão da presente relação processual.
No que se refere ao município, considerando a ausência de pressupostos para desenvolvimento válido e regular do processo, visto o entendimento jurisprudencial acerca dos desvios de objeto ocorridos com recursos do SUS, propõe-se arquivar as contas do município de Sooretama/ES, por ausência de pressupostos para desenvolvimento válido e regular do processo, com fulcro nos arts. 169, inciso VI, e 212, do Regimento Interno do TCU.
PROPOSTA DE ENCAMINHAMENTO
	Diante do exposto, submetem-se os autos à consideração superior, propondo:
 acatar as razões de justificativas, bem como excluir, da presente relação processual, a Sra. Gina Guimaraes de Oliveira (CPF XXX.475.867-XX) ;
 rejeitar as razões de justificativas dos responsáveis: Altair José Borges (CPF XXX.639.547-XX) , Alexandre Marim Vieira  (CPF XXX.933.797-XX) , Mara Broedel Paquele (CPF XXX.317.807-XX) ; e Marinalva Broedel Machado de Almeida (CPF XXX.316.597-XX) ;
 arquivar as contas do município de Sooretama/ES (CNPJ 11.400.251/0001-80) , sem julgamento do mérito, por ausência de pressupostos para desenvolvimento válido e regular do processo, com fulcro nos arts. 169, inciso VI, e 212 do Regimento Interno do TCU;
d)	 com fundamento nos arts. 1º, inciso I, 16, inciso III, alínea "b", e 19, parágrafo único, da Lei 8.443/1992, julgar irregulares as contas de Altair José Borges (CPF XXX.639.547-XX) , Alexandre Marim Vieira  (CPF XXX.933.797-XX) , Mara Broedel Paquele (CPF XXX.317.807-XX) e Marinalva Broedel Machado de Almeida (CPF XXX.316.597-XX) ;
e)	 aplicar, individualmente, aos responsáveis Altair José Borges (CPF 075.639.54708) , Alexandre Marim Vieira  (CPF XXX.933.797-XX) , Mara Broedel Paquele (CPF XXX.317.807-XX) ; e Marinalva Broedel Machado de Almeida (CPF XXX.316.597-XX) , a multa prevista no art.  58, incisos I e II, da Lei 8.443/1992, c/c o art. 268, incisos I e II, do Regimento Interno, com a fixação do prazo de 15 (quinze) dias, a contar da notificação, para comprovarem, perante o Tribunal (art. 214, inciso III, alínea "a", do Regimento Interno) , o recolhimento da dívida aos cofres do Tesouro Nacional, atualizada monetariamente desde a data do Acórdão até a dos efetivos recolhimentos, se forem pagas após o vencimento, na forma da legislação em vigor;
	f) autorizar, desde logo, nos termos do art. 28, inciso II, da Lei 8.443/1992, a cobrança judicial das dívidas, caso não atendidas as notificações;
	g) autorizar, desde logo e caso solicitado, o pagamento da dívida dos responsáveis, em até 36 parcelas mensais e consecutivas, nos termos do art. 26, da Lei 8.443/1992, c/c o art. 217, do RI/TCU, fixando-lhes o prazo de quinze dias, a contar do recebimento das notificações, para comprovarem, perante o Tribunal, o recolhimento da primeira parcela, e de trinta dias, a contar da parcela anterior, para comprovarem o recolhimento das demais parcelas, atualizadas monetariamente, na forma prevista na legislação em vigor; e
	h) encaminhar cópia da deliberação ao Procurador-Chefe da Procuradoria da República no Espírito Santo, nos termos do § 3º do art. 16 da Lei 8.443/1992, c/c o § 7º do art. 209 do Regimento Interno do TCU, para adoção das medidas cabíveis; e comunicar-lhe que o relatório e o voto que a fundamentam podem ser acessados por meio do endereço eletrônico www.tcu.gov.br/acordaos e que, caso haja interesse, o Tribunal pode enviar-lhe cópia desses documentos, sem qualquer custo."
2.	O Ministério Público junto ao TCU manifestou-se de acordo com a proposta da unidade técnica. 
	É o relatório.

Giselle Pessoa Bobbio Cremonini (21482/OAB-ES), representando Fundo Nacional de Saúde - MS; Giselle Pessoa Bobbio Cremonini (OAB/ES 21.482), representando Gina Guimarães de Oliveira.

Subprocurador-Geral Lucas Rocha Furtado.

TOMADA DE CONTAS ESPECIAL. FUNDO NACIONAL DE SAÚDE. UTILIZAÇÃO INDEVIDA DE RECURSOS DO BLOCO DA ATENÇÃO BÁSICA PARA PAGAMENTO DE DESPESAS: 1) COM AQUISIÇÃO DE COMBUSTÍVEIS PARA VEÍCULOS QUE NÃO ATUAM NAS UNIDADES DE SAÚDE DA ATENÇÃO BÁSICA; 2) RELACIONADAS AO BLOCO DA VIGILÂNCIA EM SAÚDE; 3) RELACIONADAS AO BLOCO DA MÉDIA E ALTA COMPLEXIDADE AMBULATORIAL E HOSPITALAR; 4) COM AQUISIÇÃO DE MEDICAMENTOS PARA ATENDER DEMANDA JUDICIAL E ASSISTÊNCIA FARMACÊUTICA DO MUNICÍPIO. CELEBRAÇÃO DE TERMO DE AJUSTE SANITÁRIO ENTRE O MINISTÉRIO DA SAÚDE E A SECRETARIA MUNICIPAL DE SAÚDE DE SOORETAMA/ES. AUDIÊNCIA DOS SECRETÁRIOS MUNICIPAIS DE SAÚDE RESPONSÁVEIS PELO DESVIO DE OBJETO, PELA ASSINATURA DO TERMO DE AJUSTE SANITÁRIO E PELO DESCUMPRIMENTO DESSE TERMO. DESNECESSIDADE DE CITAÇÃO DO MUNICÍPIO. REJEIÇÃO DAS RAZÕES DE JUSTIFICATIVA. CONTAS IRREGULARES. MULTAS INDIVIDUAIS. AFASTAMENTO DA RESPONSABILIDADE DE UMA ÚNICA SECRETÁRIA DE SAÚDE, QUE FOI RESPONSÁVEL PELA ASSINATURA DO TERMO DE AJUSTE SANITÁRIO. CIÊNCIAS.

TOMADA DE CONTAS ESPECIAL (TCE)

Secretaria de Controle Externo de Tomada de Contas Especial (SecexTCE).

Trata-se de tomada de contas especial instaurada pelo Fundo Nacional de Saúde (FNS) em razão de não comprovação da regular aplicação dos recursos repassados pela União ao Fundo Municipal de Saúde de Sooretama/ES, no período de 1º/1/2014 a 31/12/2014, na modalidade fundo a fundo.
2.	Auditoria realizada pelo Departamento Nacional de Auditoria do SUS (Denasus) constatou a utilização indevida de recursos do bloco da atenção básica para pagamento de despesas: 1) com aquisição de combustíveis para veículos que não atuam nas unidades de saúde da atenção básica (R$ 13.241,13) ; 2) com aquisição de material de consumo, veículos e prestação de serviços relacionados ao bloco da vigilância em saúde (R$ 125.932,79) ; 3) com exames laboratoriais e imagens próprios ao bloco da média e alta complexidade ambulatorial e hospitalar (R$95.632,54) ; e 4) com aquisição de medicamentos para atender a demanda judicial e assistência farmacêutica do município (R$ 71.920,84) . Ao todo, a quantia impugnada foi de R$ 321.136,57.
3.	Isso porque a Portaria GM/MS 204, de 29 de janeiro de 2007, estabelece que os recursos federais destinados às ações e aos serviços de saúde devem ser organizados e transferidos na forma de blocos de financiamento (atenção básica, atenção de média e alta complexidade ambulatorial e hospitalar, vigilância em saúde, assistência farmacêutica, gestão do SUS e investimentos na rede de serviços de saúde) e que os repasses referentes a cada bloco devem ser aplicados dentro da própria finalidade.
4.	Detectada a aplicação de recursos federais em objeto diverso do originalmente pactuado, o Ministério da Saúde firmou o Termo de Ajuste Sanitário (TAS) 343/2015 com a Secretaria Municipal de Saúde de Sooretama/ES, instrumento por meio do qual a municipalidade comprometeu-se a cessar a prática da impropriedade e a depositar, com recursos municipais, a importância de R$ 321.136,57 no Fundo Municipal de Saúde (FMS) . Ficou acertado que esse montante seria utilizado para aquisição de equipamentos, de materiais permanentes e de veículos, a serem utilizados nas unidades de saúde da cidade.
5.	Ou seja, a quantia seria utilizada para a compra de armários, mesas, aparelho de ar-condicionado, balanças, computador, geladeira, fogão, escada para maca, braçadeira, nebulizador, automóvel, dentre outros. A relação completa está descrita no anexo 1 do plano de trabalho aprovado (peça 7) . 
6.	Tais obrigações deveriam ser cumpridas em trinta meses, a contar da assinatura do termo, isto é, a partir de 23/4/2015. Contudo, expirado o prazo (23/10/2017) , não restou comprovado o cumprimento das ações acordadas, razão pela qual o FNS instaurou o presente processo e o remeteu ao escrutínio desta Corte de Contas. 
7.	Analisadas as questões, a unidade técnica ouviu em audiência o secretário de saúde responsável pelo desvio de objeto que ensejou a celebração do TAS, Sr. Altair José Borges (gestão de 2/1/2013 a 11/1/2015) ; a sucessora e signatária do termo de ajuste, Sra. Gina Guimarães de Oliveira, que exerceu o cargo de 12/1/2015 a 24/7/2015; e todos os secretários de saúde posteriores que exerceram o cargo durante a vigência do acordo firmado com o Ministério da Saúde, a saber: a) Sr. Alexandre Marim Vieira (exercício: 25/11/2015 a 3/10/2016) ; b) Sra. Marinalva Broedel Machado de Almeida (exercício: 4/10/2016 a 31/12/2016) ; e c) Sra. Mara Broedel Paquele (exercício: 2/1/2017 a 15/5/2018) . 
8.	Analisadas as razões de justificativa, a Secex/TCE e o Ministério Público junto ao TCU propuseram, em pareceres uníssonos, acolher a defesa da Sra. Gina Guimaraes de Oliveira e rejeitar a dos demais. Por conseguinte, recomendaram a irregularidade das contas do Sr. Altair José Borges, do Sr. Alexandre Marim Vieira, da Sra. Mara Broedel Paquele e da Sra. Marinalva Broedel Machado de Almeida, aplicando-lhes a multa prevista no art. 58, incisos I e II, da Lei 8.443/1992. Adicionalmente, unidade técnica e Parquet sugerem o arquivamento do processo em relação ao município, sem julgamento do mérito, por ausência de pressupostos para desenvolvimento válido e regular do processo, com fulcro nos arts. 169, inciso VI, e 212 do Regimento Interno do TCU.
9.	Manifesto-me de acordo com os pareceres precedentes, cujos fundamentos incorporo como razões de decidir, sem prejuízo das considerações que passo a fazer. 
10.	Nos termos do art. 27 da Lei Complementar 141/2012, sendo constatada a utilização de recursos do FNS em objeto diverso do originalmente pactuado, compete ao Tribunal de Contas da União promover a responsabilização dos agentes públicos faltosos e determinar a imediata devolução da verba federal ao Fundo de Saúde do ente da Federação beneficiário, devidamente atualizados por índice oficial adotado pelo ente transferidor, visando ao cumprimento do objetivo do repasse. 
11.	A jurisprudência deste Tribunal caminha no mesmo sentido. No paradigmático Acórdão 1072/2017-TCU-Plenário, da relatoria do Min. Bruno Dantas, este Colegiado firmou importantes entendimentos acerca do tratamento que deve ser dado aos débitos relativos a recursos federais do Sistema Único da Saúde (SUS) transferidos fundo a fundo aos estados, ao Distrito Federal e aos municípios. No caso das ações de ressarcimento decorrentes de desvio de objeto - hipótese tratada nos presentes autos -, considerando que a comunidade local efetivamente se beneficiou do repasse, cabe ao ente federado a obrigação de recompor, com recursos próprios, os valores gastos indevidamente ao fundo de saúde do ente beneficiário do repasse, sem prejuízo de eventual responsabilização dos servidores envolvidos. 
12.	Com efeito, a prática de desvio de objeto com recursos da saúde constitui uma violação à estratégia de saúde definida e fixada nas leis orçamentárias. Em outras palavras, como mencionado no Acórdão 1391/2019-TCU-Plenário, "o desvio de objeto, nos repasses fundo a fundo efetuados pelo FNS, representa ofensa ao interesse jurídico material da União em ver implementada uma determinada estratégia de saúde. O débito é expressão financeira da lesão ao referido interesse da União, provocado por parte do ente encarregado de gerir ou executar diretamente os serviços de saúde".
13.	No mais das vezes, um fato apontado como desvio de objeto implica que determinada área da saúde receba menos recursos do que o previsto no planejamento anual, ou seja, os recursos federais acabam por ser destinados a despesas que deveriam ser ordinariamente suportadas pelos cofres municipais. Daí a necessidade de recomposição. 
14.	Contudo, de modo semelhante ao que ocorreu com os fatos examinados no Acórdão 1045/2020-TCU-Plenário, de minha relatoria, os presentes autos guardam a especificidade de que o desvio de objeto ocorreu há cerca de oito anos. Essa circunstância faz com que não haja interesse público em se determinar ao município que promova o ressarcimento do débito ao Fundo Municipal de Saúde. Explico. 
15.	O processo de planejamento e orçamento do Sistema Único de Saúde (SUS) deve compatibilizar as necessidades da política de saúde com a disponibilidade de recursos em planos de saúde dos municípios, dos estados, do Distrito Federal e da União (art. 36 da Lei 8.080/1990) .
16.	Nesse sentido, o Decreto 7.508/2011 - que regulamenta a Lei 8.080/1990 e dispõe sobre a organização do Sistema Único de Saúde - estabelece que:
" Art. 17. O Mapa da Saúde será utilizado na identificação das necessidades de saúde e orientará o planejamento integrado dos entes federativos, contribuindo para o estabelecimento de metas de saúde.
Art. 18. O planejamento da saúde em âmbito estadual deve ser realizado de maneira regionalizada, a partir das necessidades dos Municípios, considerando o estabelecimento de metas de saúde."
17.	Já a Portaria Consolidadora 1/2017 do Ministério da Saúde - que consolida as normas sobre os direitos e deveres dos usuários da saúde e a organização e o funcionamento do Sistema Único de Saúde - estabelece que:
"Art. 96. O Plano de Saúde, instrumento central de planejamento para definição e implementação de todas as iniciativas no âmbito da saúde de cada esfera da gestão do SUS para o período de 4 (quatro) anos, explicita os compromissos do governo para o setor saúde e reflete, a partir da análise situacional, as necessidades de saúde da população e as peculiaridades próprias de cada esfera." 
18.	Portanto, a cada período de quatro anos há a definição das necessidades de saúde da população e a previsão de recursos para supri-las.
19.	Por certo, a ocorrência de desvio de objeto no exercício de 2014 provocou que as ações de saúde naquele exercício não tenham acontecido como o planejado. Ou seja, os serviços públicos do bloco da atenção básica não ocorreram a contento, tanto que os recursos foram utilizados para outras finalidades.
20.	Entretanto, não há garantia de que, transcorridos oito anos, tais procedimentos ainda sejam necessários ou se encaixem como prioritários. É possível que a compra de armários, mesas, balanças, escada para maca, braçadeira, nebulizador, dentre outros, já tenha sido suprida nos exercícios seguintes e não se faça mais necessária. É igualmente possível que essa demanda ainda seja necessária e já estejam contemplados recursos no plano de saúde atual para supri-la. Ainda é possível que a demanda ainda exista, mas haja outras prioridades para a saúde mais relevantes e que se colocam como prioritárias na destinação dos recursos.
21.	Em outras palavras, a transferência dos recursos federais ora questionados teve como fim a prestação de serviços definidos por condições particulares da realidade daquele período. Remanejar recursos do município agora representaria obrigação dissociada da análise das reais necessidades da população local, com impacto no planejamento das ações de saúde, que, por sua vez, também seguem ditames legais específicos.
22.	Em suma, quando o Tribunal determina que o município realoque recursos para um objeto atrelado a necessidades de oito anos atrás pode interferir de forma inadequada no uso efetivo dos recursos atualmente disponíveis para tão importante área e afetar o cumprimento das metas previstas no plano plurianual de saúde. Nesse sentido, menciono o decidido mediante os Acórdão 5313/2019-TCU-Segunda Câmara e 1.045/2020-Plenário.
23.	Deve, portanto, ser afastado eventual chamamento do município para promover o ressarcimento dos valores ao FMS. Esse entendimento encontra-se amparado no art. 20 da Lei de Introdução às normas do Direito Brasileiro, ou seja, busca considerar, na tomada de decisão, as consequências práticas da decisão:
"Art. 20. Nas esferas administrativa, controladora e judicial, não se decidirá com base em valores jurídicos abstratos sem que sejam consideradas as consequências práticas da decisão."
24.	Não estou, com isso, encorajando gestores públicos a praticar desvio de objeto na utilização dos recursos do SUS recebidos na modalidade de transferência fundo a fundo. Julgo que a irregularidade é grave, razão pela qual será proposto, na sequência, a aplicação de sanção pecuniária e o julgamento pela irregularidade das contas dos responsáveis por tal procedimento. Apenas reputo não haver interesse público em se determinar a restituição dos valores ao FMS. 
25.	Dito isso, passo a examinar as defesas apresentadas pelos ex-secretários municipais de saúde. 
26.	As razões de justificativa apresentadas pela Sra. Gina Guimarães de Oliveira, que ocupou o cargo de 12/1/2015 a 24/7/2015, devem ser acolhidas. Depois que assinou o Termo de Ajuste Sanitário (TAS) 343/2015, evento ocorrido em 23/4/2015, ela permaneceu no cargo por apenas três meses, tempo insuficiente para caracterizar sua inércia no cumprimento das obrigações previstas no instrumento. 
27.	Examinando o cronograma financeiro acordado, consta que, nesses noventa dias iniciais, deveria ocorrer o desembolso de R$ 37.580,00. Contudo, dificilmente esse objetivo seria atingido, pois as aquisições e os serviços prometidos dependeriam da realização de procedimento licitatório, ou seja, mesmo que o início das tratativas (pesquisa de preços ou seleção dos fornecedores a serem convidados, por exemplo) se desse no dia imediatamente posterior à assinatura do instrumento, dificilmente os certames chegariam a termo nesse prazo. 
28.	Os demais gestores ouvidos em audiência pouco esclarecem os fatos. O Sr. Altair José Borges, ex-secretário municipal de saúde (de 2/1/2013 a 11/1/2015) e responsável pelas despesas realizadas com desvio de objeto, apresenta defesa até certo ponto contrária a seus interesses, pois afirma que em 2014 o município contava com déficit no atendimento básico e os programas governamentais estavam à beira de ser cancelados. Ora, nesse contexto, não é razoável que recursos vinculados ao bloco da atenção básica sejam utilizados para pagamento de despesas de outros blocos, como ocorreu no caso concreto. 
29.	Esse responsável não trouxe aos autos justificativa para a utilização dos recursos para pagamento de exames laboratoriais e de imagens próprios do bloco da média e alta complexidade ambulatorial e hospitalar, tampouco para a aquisição de material de consumo, veículos e prestação de serviços relacionados ao bloco da vigilância em saúde. Apenas afirma genericamente a existência de interesse público nessas operações. 
30.	Com as devidas vênias, tenho entendimento diferente. O planejamento constitui atividade essencial para a otimização das ações e dos serviços de saúde, de modo que sua inobservância acarreta o desvirtuamento da política pública e prejudica o atendimento básico. A ideia da vinculação da verba ao respectivo bloco de financiamento decorre intrinsecamente do reconhecimento de que todos esses blocos são importantes, incluindo o da atenção básica, considerado como a principal porta de entrada e o centro articulador do acesso dos usuários ao Sistema Único de Saúde. 
31.	Por isso, entendo que o remanejamento da verba à revelia do Governo Federal, além de encontrar expressa proibição no art. 6º da Portaria GM/MS 204, de 29 de janeiro de 2007, não encontra respaldo no interesse público. 
32.	O Sr. Altair José Borges reconheceu que os veículos abastecidos não pertenciam efetivamente às unidades de saúde da atenção básica, mas alegou que foram utilizados na prestação de alguns serviços a elas vinculados. Como não indicou quais, não é possível identificar, por exemplo, se a utilização dos automóveis tem relação com algumas das estratégias previstas nos normativos, como a da saúde da família, a da saúde bucal, ou a dos agentes comunitários de saúde. 
33.	Do mesmo modo, esse jurisdicionado não demonstrou que os recursos destinados à assistência farmacêutica eram insuficientes para a aquisição dos medicamentos, incluindo daqueles decorrentes de decisões judiciais. Por faltarem elementos mínimos para uma melhor avaliação, rejeito os argumentos.
34.	Em resumo, a conduta do Sr. Altair José Borges, responsável pela aplicação de recursos do SUS com desvio de objeto, caracteriza descumprimento dos normativos que regem o sistema, bem como desrespeita o planejamento da política nacional de saúde, devendo ser apenada com a multa prevista no art. 58 da Lei 8.443/1992, sem prejuízo do julgamento de suas contas pela irregularidade. Essas providências independem da comprovação da malversação ou do locupletamento dos valores, e está em consonância com a jurisprudência do Tribunal, como pode ser visto nos Acórdão 3990/2016-TCU-Primeira Câmara e 779/2022-2ª Câmara.
35.	Os ex-secretários de saúde responsáveis pelo descumprimento do Termo de Ajuste Sanitário (TAS) 343/2015 apresentaram razões de justificativa em conjunto (peça 75) . São eles: Sr. Alexandre Marim Vieira (exercício: 25/11/2015 a 3/10/2016) , Sra. Marinalva Broedel Machado de Almeida (exercício: 4/10/2016 a 31/12/2016) e Sra. Mara Broedel Paquele (exercício: 2/1/2017 a 15/5/2018) . 
36.	Argumentam a impossibilidade de arcar com as obrigações assumidas, dado que, naquela época, o Município de Sooretama/ES vivenciou uma grande perda de arrecadação, causada por uma crise hídrica que impactou a principal fonte de receitas do município: o agronegócio. Em paralelo, as Sras. Marinalva Broedel Machado de Almeida e Mara Broedel Paquele alegaram que desconheciam por completo a existência do termo de ajuste assinado pela gestão que as antecedeu. 
37.	Pesquisando em jornais regionais, de fato parece ter ocorrido uma escassez hídrica na região. Publicação do jornal A Tribuna do dia 17 de agosto de 2016 (disponível em: http://www.ijsn.es.gov.br/ConteudoDigital/20160923_aj24995_crisehidrica_rios_seca.pdf, data de consulta: 20 de abril de 2022) indica que alguns rios da Reserva Biológica de Sooretama/ES haviam secado, circunstância responsável pela morte de diversos animais silvestres na região. 
38.	A despeito disso, observo que não houve variação significativa na receita orçamentária total do município nos anos de 2015 a 2018. Sirvo-me das Leis municipais 770/2014, 791/2015, 820/2016 e 870/2017, que estimaram a receita e fixaram a despesa do município nos anos de 2015, 2016, 2017 e 2018, respectivamente. A evolução da estimativa de arrecadação encontra-se listada na tabela a seguir:
	Ano
	Receita Orçamentária Total

	2015
	R$ 62.727.600,00

	2016
	R$ 62.700.000,00

	2017
	R$ 62.300.000,00

	2018
	R$ 64.416.000,00

39.	Por outro lado, não me parece razoável que as secretárias municipais de saúde desconheciam a existência de um termo de ajuste firmado pela gestão que as antecedeu. Além de o extrato desse instrumento ter sido publicado na imprensa oficial, devo destacar que, em manifestação encaminhada ao Denasus, a Sra. Marinalva Broedel Machado de Almeida demonstra ter conhecimento da necessidade de cumprir as obrigações do TAS, como pode ser visto na seguinte passagem (peça 12, p. 6) :
"Os Técnicos alegam que ao realizar a análise dos Relatórios de Gestão da SEMUS/Sooretama, referentes aos exercícios de 2015, 2016 e 2017, verificou-se não haver referências acerca da celebração e execução do TAS nº 343, firmado com o Ministério da Saúde. Analisando a Prestação de Constas elaborada em 2017, constatamos que o TAS nº 343 não foi mencionado no Relatório de Gestão pela atual Gestão 2017-2020, deixando de mencionar as informações a cerca da execução do TERMO DE AJUSTE SANITÁRIO (TAS nº 343) , porém, embora esta informação não tenha sido descrita no referido Relatório de Gestão 2017, parte do TAS foi devidamente cumprido até o ano de 2016. A época por descuido não foi feita abertura de uma conta corrente específica para a devida movimentação financeira do TAS, onde o Município faria os repasses dos recursos próprios até atingir o valor estabelecido. Porém, corno explicado abaixo, determinados bens foram adquiridos com os recursos mencionados, visando o cumprimento das metas estabelecidas, cabendo, a partir de então, a atual Gestão 2017-2020 dar continuidade e finalizar o processo." 
40.	Rememoro que a celebração e a execução do TAS deveriam ser informadas nos relatórios de gestão dos anos de 2015 a 2017, mas não foram. Com isso, descumpriu-se o artigo 13 da Portaria GM/MS nº 2.046, de 3/9/2009, consolidado no artigo 521 da Portaria de Consolidação MS/GM nº 1, de 28/9/2017.
41.	Para finalizar, compreendo que as condutas do Sr. Altair José Borges, do Sr. Alexandre Marim Vieira, da Sra. Marinalva Broedel Machado de Almeida e da Sra. Mara Broedel Paquele são passíveis de serem punidas com multa, por configurarem a ocorrência de erro grosseiro na gestão dos recursos públicos. Logo, reputo atendidos os pressupostos do art. 28 da LINDB.
42.	Quanto ao exame da culpabilidade, não há nos autos elementos que possam sugerir a presença de circunstâncias práticas que tenham impedido a atuação desses agentes em conformidade com o direito. Eventual limitação orçamentária ou desconhecimento normativo não está demonstrado nos autos. 
43.	Em pesquisa ao histórico processual dos responsáveis, a fim de perquirir seus antecedentes, não existem condenações em débito ou aplicação de multas aos arrolados, circunstância que milita favoravelmente a eles. 
44.	Considero de maior gravidade a conduta do Sr. Altair José Borges, pois foi a partir de sua conduta que se caracterizou a realização de despesas com desvio de objeto. Por outro lado, em relação aos ex-secretários municipais que não cumpriram o termo de ajuste sanitário, deve-se levar em consideração o período de gestão de cada um, de modo que, quanto maior o tempo no cargo, maior a reprovabilidade de suas omissões. 
45.	Em face dessas premissas, entendo cabível a aplicação das multas individuais de R$ 20.000,00, R$ 10.000,00, R$ 4.000,00 e R$ 10.000,00, respectivamente, ao Sr. Altair José Borges, ao Sr. Alexandre Marim Vieira (aproximadamente dez meses de gestão) , à Sra. Marinalva Broedel Machado de Almeida  (aproximadamente três meses de gestão) e à Sra. Mara Broedel Paquele (aproximadamente 10 meses entre sua nomeação e o término da vigência do termo de ajuste) , respectivamente, sanções estas com fundamento no art. 58, incisos I e II, da Lei 8.443/1992.
46.	Ante o exposto, voto por que seja adotada a seguinte deliberação que ora submeto ao Colegiado.
TCU, Sala das Sessões, em 26 de abril de 2022.
BENJAMIN ZYMLER 
Relator